臺灣屏東地方法院民事判決　九十二年度重訴字第一一八號
　　原　　　告　丁○○
　　訴訟代理人　孔福平　律師
　　被　　　告　丙○○
　　訴訟代理人　甲○○
　　被　　　告　乙○○
當事人間請求分配表異議之訴等事件，本院於民國九十三年六月十六日言詞辯論終結
，判決如下：
    主      文
確認被告丙○○對被告乙○○就本院九十二年度促字第一五二八八號支付命令所載債
權於超過新台幣肆拾玖萬玖仟零捌拾元之範圍不存在。
本院九十年度執字第一一八九號塗銷所有權移轉登記強制執行事件，於民國九十二年
十二月十六日製作之分配表中，被告丙○○所受分配之次序六、債權原本新台幣陸佰
壹拾貳萬肆仟零貳拾伍元，應更正為新台幣肆拾玖萬玖仟零捌拾元。
原告其餘之訴駁回。
訴訟費用由被告負擔百分之九十二，餘由原告負擔。
    事實及理由
一、本件被告乙○○經合法通知，未於言詞辯論期日到場，核無民事訴訟法第三百八
    十六條所列各款情形，爰依原告之聲請，由其一造辯論而為判決。
二、原告主張：被告乙○○積欠伊本金新台幣（下同）二百九十二萬元，經伊聲請本
    院以九十年度執字第一一八九號強制執行在案。被告丙○○係乙○○之父，丙○
    ○於該執行事件中持本院九十二年度促字第一五二八八號支付命令（下稱系爭支
    付命令）聲明參與分配。伊與被告丙○○均為普通債權人，因丙○○持系爭支付
    命令參與分配，本院民事執行處於民國九十二年十二月十六日所製作之分配表列
    載丙○○應受分配金額為執行費十五萬七千二百九十八元、借款六百十二萬四千
    零二十五元及借款六百十二萬四千零二十五元（依系爭支付命令之執行名義），
    合計一千二百四十萬五千三百四十八元，致伊少受分配六十六萬二千六百十七元
    。惟被告丙○○對乙○○並無系爭支付命令所載債權額存在，蓋因丙○○清償乙
    ○○對外債務六百十二萬四千零二十五元後，因乙○○早已經離家，渠等間即無
    乙○○應按年息百分之二十加計利息返還丙○○之約定，故該支付命令所載之利
    息債權並不存在，爰請求確認被告二人間就系爭支付命令所載之利息債權額不存
    在，並依強制執行法第四十一條第一項前段，求為准將系爭分配表關於被告丙○
    ○分配次序六、金額六百十二萬四千零二十五元予以剔除，不列入分配，並聲明
    ：如主文第一、二項所示。
三、被告丙○○則以：系爭支付命令所載債權額六百十二萬四千零二十五元係合法存
    在；乙○○前向陳時等人借款時，有約定利息按月息兩分或三分計算，伊於八十
    六年間代乙○○償還債務時，係將本金連同利息一併償還，依民法第三百十二條
    規定，各該債權人對乙○○之利息債權即移轉於伊，伊即得對乙○○請求自代償
    日起至乙○○清償日止按月息二分或三分計算之利息。又伊於八十六年代償債務
    時，曾與乙○○約定，乙○○應按對外借款之利率計算即按月息兩分計算利息償
    還伊，是該利息債權應屬存在。且伊因乙○○無力清償龐大債務，為使乙○○重
    新做人，替其還債，伊前以本院八十九年度促字第一○一一、一一一○號支付命
    令對乙○○請求按年息百分之五計算之利息，乃依法律之規定先為請求，非謂拋
    棄其餘利息之請求，是伊對乙○○有系爭利息債權存在。自伊替乙○○還債至今
    已逾五年，乙○○均無清償之意，故以系爭支付命令對乙○○請求按代償本金六
    百十二萬四千零二十五元依年息百分之二十計算五年之利息債權（000000
    0ｘ２０％ｘ５＝0000000），其餘捨棄，並無不合，原告起訴請求確認
    該利息債權不存在，並於分配表中加以剔除，實無理由等語，資為抗辯，並聲明
    ：原告之訴駁回。被告乙○○未曾於準備期日及言詞辯論期日到場，亦未提出書
    狀作何聲明或陳述。
四、查本院九十年度執字第一一八九號塗銷所有權移轉登記強制執行事件，就乙○○
    執行清償（拍賣）所得金額共計為七百零五萬元，因丙○○次序六之借款債權加
    入分配，致原告一般債權本利和六百十六萬二千八百八十元，原能分配受償二百
    十一萬二千五百七十一元，僅能分配受償一百四十四萬九千九百五十四元，少受
    償六十六萬二千六百十七元（見本卷第六十六頁）等情，為兩造所不爭執，並經
    本院依職權調閱上開執行卷宗核閱屬實。被告間就系爭支付命令所載債權是否存
    在，兩造有爭議而不確定，此不確定得以判決加以除去，且足以影響原告債權分
    配受償之比例，則原告對被告間就系爭支付命令所載債權額是否存在，自有提起
    確認之訴之利益。
五、按就債之履行有利害關係之第三人為清償者，得按其限度就債權人之權利，於其
    清償之限度內承受債權人之權利，但不得有害於債權人之利益，民法第三百十二
    條固定有明文。惟所謂「就債之履行有利害關係之第三人」，係指第三人因清償
    而發生「法律上」之利害關係而言，若僅有「事實上」之利害關係，則無本條規
    定之適用，其縱已清償，亦無承受債權人之權利可言。是無利害關係之第三人，
    縱已清償，亦無代位權可言，必就債之履行有利害關係之第三人為清償時，始取
    得代位權。再按債權如經第三人代為清償，除合於民法第三百十二條規定，得由
    第三人主張清償代位行使其代位權外（即得承受債權人之權利而行使之外），其
    債權應認已歸消滅，再無由原債權人移轉之可言。本件依被告丙○○所陳，伊僅
    係乙○○之父親，為使乙○○重新做人而代還債務，並非乙○○對外債務之連帶
    債務人、保證人或物上保證人，未因清償乙○○之債務而發生法律上利害關係，
    復未主張其清償有何其他法律上利害關係，則其就該六百十二萬四千零二十五元
    債務之履行，僅有「事實上」之利害關係，並無「法律上」之利害關係，是其清
    償僅發生一般第三人清償之效力，並無承受債權人之權利可資行使；換言之，被
    告丙○○係屬無利害關係之第三人清償，自無民法第三百十二條之適用。是被告
    丙○○辯稱依民法第三百十二條規定，各該債權人對乙○○之利息債權均法定移
    轉於伊云云，即屬無據。
六、又無利害關係之第三人清償後發生之「求償權」，係基於內部之法律關係而發生
    之新債權，而非基於債權之法定移轉，該清償之第三人僅得依委任或無因管理請
    求給付利息。本件被告丙○○辯稱與乙○○間有利息之約定存在一節，已為原告
    所否認，被告丙○○復未能舉證證明之，尚難遽認被告間有上開利息約定存在。
    而被告丙○○自陳其為乙○○清償債務之目的，係在於使乙○○重新做人，不用
    背負龐大債務，且於清償乙○○債務後，始告知乙○○其所清償之本金及利率（
    見本院卷第八九至九○頁、第四八頁），是難認乙○○有委任丙○○為其處理債
    務之契約關係存在。又查被告乙○○雖事前未委任丙○○處理債務事宜，惟丙○
    ○因愛子心切，為使乙○○免於債務壓力而替其還債，亦屬人情之常，乙○○嗣
    後知悉丙○○處理債務情形，並於台灣高等法院高雄分院審理九十一年度重上字
    第三九號事件，自陳其債務均父親幫其處理，目前對外只剩零散的幾萬元債務而
    已（見該卷第一二二至一三三頁），堪認丙○○未受乙○○委任，亦無義務，為
    乙○○處理對外債務，屬無因管理，然丙○○之無因管理行為有利於乙○○，且
    自乙○○於知悉後到庭同意其父處理債務之事實行為觀察，足認乙○○就丙○○
    之無因管理行為予以承認，依民法第一百七十八條規定，溯及丙○○於最初開始
    為乙○○處理債務時，適用關於委任之規定。按受任人因處理委任事務，支出之
    必要費用，委任人應償還之，並付自支出時起之利息，民法第五百四十六條第一
    項定有明文，而該利息除當事人間另外約定外，應依民法第二百零三條所定法定
    利率即週年利率百分之五計算。是故，丙○○雖未能證明與乙○○間有利息之特
    約存在，如前所述，其為乙○○處理債務後，仍得請求自墊付時起即自八十六年
    起按週年利率百分之五計算之利息，則被告丙○○辯稱依法對乙○○有按年息百
    分之五計算之利息債權存在一節，即無不合。
七、查依本院九十年度執字第一一八九號強制執行事件九十二年十二月十六日分配表
    記載，被告丙○○對乙○○求償之六百十二萬四千零二十五元本金（即次序五）
    之債權，已加計自八十九年一月二十二日起至九十二年九月十八日止按週年利率
    百分之五計算之利息債權，共計一百一十二萬零七百八十元，有該分配表附卷可
    稽；則自被告乙○○收受系爭支付命令送達之日即九十二年六月五日起回溯五年
    （即自八十七年六月五日起至九十二年六月四日止）之利息債權，其中自八十九
    年一月二十二日起至九十二年六月四日止按週年利率百分之五計算之利息債權，
    已為分配表所載上開利息債權所涵蓋，被告丙○○自不得再對乙○○重複請求。
    惟自八十七年六月五日起至八十九年一月二十一日止按週年利率百分之五計算之
    利息債權，非為上開分配表所涵蓋，丙○○仍得對乙○○請求，是應認丙○○對
    乙○○尚有該利息債權存在，其金額共計四十九萬九千零八十元〔計算式：00
    00000ｘ５％ｘ（１＋７／１２＋１７／３６５）＝４９９０８０〕。
八、從而，原告請求確認系爭支付命令所命乙○○應對丙○○給付之利息債權，於超
    過四十九萬九千零八十元之範圍不存在，為有理由，逾此範圍之請求，為無理由
    ，不應准許。另原告依據強制執行法第四十一條規定，請求將本院九十年度執字
    第一一八九號強制執行事件，被告丙○○可受分配之次序六、債權額六百十二萬
    四千零二十五元，減為四十九萬九千零八十元，超出部分予以剔除，俾將上開分
    配差額改分配予原告，在此範圍內之主張為有理由，逾此部分之主張為無理由，
    應併予駁回。
九、本件事證已臻明確，被告丙○○聲請訊問陳時等八位債權人以證明丙○○替乙○
    ○償債時，渠等曾要求丙○○將乙○○所欠利息部分一併清償，及兩造所舉其他
    事證，經核均與判決之結果不生影響，爰不一一論述，附此敘明。
十、結論：原告之訴為有一部有理由、一部無理由，依民事訴訟法第三百八十五條第
    一項前段、八十五條第一項、第七十九條，判決如主文。
中　　　華　　　民　　　國　　九十三　　年　　　六　　　月　　 三十 　　日
                                    台灣屏東地方法院民事第二庭
~B審判長法官　阮世賢
~B法　　　官　陳松檀
~B法　　　官　楊中琪
右為正本係照原本作成。
如不服本判決，應於收受送達後二十日內向本院提出上訴書狀。
~B法院書記官　蔡進吉
中　　　華　　　民　　　國　　九十三　　年　　　六　　　月　　 三十 　　日
